台灣高等法院高雄分院民事判決　九十年度上更(二)字第二七號
　上　訴　人　庚○○
　被上訴人　　甲○○
　　　　　　　辛○○
 ?
　參　加　人　乙○○
　　　　　　　己○○
　　　　　　　丁○○
　　　　　　　戊○○
　　　　　　　丙○○○
右當事人間請求拆屋還地事件，上訴人對於中華民國八十五年一月三十一日臺灣屏東
地方法院八十四年度訴字第一四三號第一審判決提起上訴，經最高法院第二次發回更
審，本院判決如左：
    主    文
上訴駁回。
第二審及發回前第三審訴訟費用（除確定部分外）由上訴人負擔。
    事    實
甲、上訴人方面：
一、聲明：求為判決：
　（一）原判決廢棄。
  （二）被上訴人辛○○、甲○○應自坐落屏東市○○段○○段八七號土地內，如附
        圖所示Ａ部分面積二一四平方公尺土地（以下簡稱系爭土地）及地上建物（
        以下簡稱系爭建物）遷出，將該建物連同土地全部交還上訴人，並應自民國
        八十四年二月一日起至交還土地及建物之日止，按月給付上訴人新台幣（以
        下同）三千五百六十七元。
  （三）發回前一、二、三審訴訟費用由被上訴人負擔。
  （四）上訴人願供擔保，請准宣告假執行。
二、陳述：除引用與原審及發回前第二審〔本院八十五年上字第三七八號、八十七年
    上更（一）字第二九號〕判決書記載相同者外，另補稱：
  （一）按動產附合於不動產，而歸不動產所有人取得動產所有權者，須以動產附合
        而成為不動產之重要成分為要件，所謂成為不動產之重要成分，係指此種結
        合具有固定性、繼續性，而未成為另一獨立之定著物而言。又附合係指動產
        與不動產相結合，而為不動產重要成分；或動產與動產相結合，非毀損不能
        分離或分離需費過鉅，因而發生動產所有權變動之法律事實。至於土地上之
        建築物如得獨立存在、可達經濟上使用之目的者，即為獨立之不動產，並無
        附合而為他人建築之重要成分之可言。建物有無獨立之經濟價值﹖是否因附
        合而為他建物之一部分﹖非僅以其有無獨立之出入門戶為惟一認定標準，尚
        須依具體之客觀情形定之，此有最高法院八十七年度台上字第二五三四號判
        決參照。本件系爭建物面積遠比如附圖所示Ｂ部分二層樓房面積大很多，且
        依系爭建物現場狀況，系爭建物係得獨立存在，而可達經濟上使用之目的，
        為獨立之不動產，並無附合參加人所建二層樓房之重要成分之可言。
  （二）最高法院發回意旨稱上訴人在第一審業已自認參加人對系爭土地之租賃關係
        存在云云顯有誤會，蓋上訴人於第一審、歷審及鈞院所提呈之一切書狀及陳
        述均明確主張「上訴人與參加人之原使用借貸契約早已消滅」；且「系爭部
        分建物為被上訴人所建」，且由第一審八十四年六月十三日之筆錄記載兩造
        前後之陳述觀之，若上訴人曾有自認，何以被上訴人之第一審訴訟代理人仍
        稱「原告如堅持主張Ｂ部分建物（即鈞院附圖所示Ａ部分建物）為被告所建
        ，則請求原告舉証之」；「原租約如有終止之事實，亦請原告能舉証証明之
        」﹖此即足証明上訴人確從未曾有自認之情，至為顯然！況且，法庭筆錄之
        記載有時會有錯誤，不能因此據以認定上訴人有自認參加人對系爭土地之租
        賃關係存在，更不能認定上訴人有自認系爭建物為參加人所建。
三、證據：引用原審及本院前審所提證據。
乙、被上訴人方面：
一、聲明：求為判決：
  （一）上訴駁回。
  （二）本次發回前之歷審訴訟費用由上訴人負擔。
　（三）如受不利判決，願供擔保免為假執行。
二、陳述：除引用與原審及發回前第二審〔本院八十五年上字第三七八號、八十七年
    上更（一）字第二九號〕判決書記載相同者外，另補稱：
  （一) 被上訴人甲○○取得系爭建物及土地之使用權係源於其母親段得美於六十八
        年六月一日與參加人間之簽訂不定期租賃關係，當時參加人已將系爭建物及
　　　　土地交由段得美占有使用，故八十一年間，縱然上訴人與被上訴人甲○○及
　　　　已歿之陳梅有簽訂租約，但其等間亦無從再成立「簡易交付」。
  （二）無論本件系爭建物是否為晁岱科所興建，本件系爭建物與參加人之被繼承人
        晁岱科所興建之如附圖所示Ｂ建物已成一體，僅有一個大門朝西北方向由成
        功路出入，依據民法第八百十一條規定，系爭建物既已附合而為參加人之被
        繼承人晁岱科所建二層樓房之重要成分，其所有權仍應屬參加人所有。
三、證據：除引用原審及本院前審所提證據外，另補提照片七幀為證。
丙、參加人方面：聲明、陳述及證據均引用原審及發回前第二審〔本院八十五年上字
    第三七八號、八十七年上更（一）字第二九號〕所為之聲明、陳述及證據。
    理    由
一、本件上訴人起訴主張：上訴人於民國八十年十一月六日將所有系爭土地，無償提
    供與被上訴人甲○○及被上訴人辛○○之被繼承人陳梅使用，雙方約定期間為
    三年，自八十一年一月一日至八十三年十二月三十一日止，期間屆滿，上訴人得
    收回土地，且被上訴人應將其上搭蓋建之臨時建物無償讓與上訴人。詎屆期被上
    訴人拒不履約，繼續使用系爭建物及系爭土地，致上訴人受有相當租金之損害等
    情。爰本於上述借用契約及不當得利之法律關係，求為命被上訴人自系爭土地及
    系爭建物遷出，將系爭土地連同系爭建物交還與上訴人，並自八十四年二月一日
    起至交還系爭土地及系爭建物之日止，按月給付上訴人七千一百三十元之判決等
    語。〔原審判決上訴人全部敗訴，其提起第二審上訴，經本院前審以八十七年度
    上更（一）字第二九號判決被上訴人應自系爭土地及系爭建物遷出，將系爭土地
    連同系爭建物交還與上訴人，並自八十四年二月一日起至交還上開土地及建物之
    日止，按月給付上訴人三千五百六十七元，並駁回其餘上訴，就上訴人敗訴部分
    ，因不得上訴最高法院而告確定〕
二、被上訴人則以：系爭土地原由訴外人晁岱科向上訴人之父陳居都所借用，系爭建
    物亦為晁岱科所興建，晁岱科死後由參加人繼承，被上訴人係向參加人租用上開
    系爭建物經營皇后小酒家，因不識字，誤信上訴人及代書之言，恐上訴人將系爭
    土地及建物收回，乃未經參加人同意與上訴人再訂立借用契約。惟當時系爭土地
    及建物已在參加人占有中，上訴人並未將系爭土地及建物交付與被上訴人，目前
    被上訴人使用系爭土地及建物乃係基於與參加人之租賃關係，與上訴人無涉，上
    訴人與被上訴人所訂之契約係以不能之給付為契約標的，應屬無效等語置辯。
三、參加人為輔助被上訴人而參加訴訟，其主張略以：參加人與上訴人間就系爭土地
    有不定期之租賃關係，系爭建物為參加人之被繼承人晁岱科所建，參加人繼承後
    ，再出租與被上訴人使用等語。
四、上訴人主張其於八十年十一月六日將系爭土地無償提供與被上訴人甲○○及被上
    訴人辛○○之被繼承人陳梅使用，雙方約定期間三年，自八十一年一月一日至
    八十三年十二月三十一日止，期間屆滿，上訴人得收回土地，被上訴人應將其上
    搭蓋建之臨時建物無償讓與上訴人之事實，業據其提出經台灣屏東地方法院公證
    之私有土地使用租賃契約書為證（見原審卷第十二～十四頁、本院上更(一)卷第六
    六～六八頁），且被上訴人就上開私有土地使用租賃契約書之真正亦不爭執，自
    堪認上訴人之上開主張為真實，被上訴人雖抗辯係因不識字，且誤信上訴人及代
    書之言，始與上訴人訂約云云，然為上訴人所否認，而被上訴人復未提出任何證
    據以實其說，是其所辯，不足採信。準此，上訴人與被上訴人甲○○及被上訴人
    辛○○之被繼承人陳梅有簽立上開私有土地使用租賃契約書，固堪認屬實，惟
    被上訴人以前揭情詞置辯，茲本院就兩造爭執點分述如下：
（一）按動產與他人之不動產相結合，已成為不動產之重要成分，即非經毀損或變更
      其物之性質，不能分離，且以非暫時性為必要，依民法第八百十一條規定，即
      因附合而由不動產所有人取得動產所有權。關於房屋增、擴建部分，倘與原建
      物使用共同壁，或加建在原建物之上，仍須利用原建物之門戶進出，而無獨立
      之進出通路，各該增、擴建部分，已與原建物附合而成為一整體，即成為原建
      物之重要成分，依前開規定，應由原建物之所有權人取得各該增建部分之所有
      權。
（二）上訴人主張系爭建物係被上訴人所建造，而被上訴人則辯稱係參加人之被繼承
      人晁岱科所建造。經查，系爭建物與如附圖所示Ｂ之二層樓建物均係作為經營
      「新皇后酒家」（原名皇后小酒家）之用，一般出入「新皇后酒家」均係由如
      附圖所示Ｂ部分建物出入乙節，為兩造所不爭執，故系爭建物之東側雖有一扇
      鐵門，惟該門係面臨如附圖所示Ｃ部分空地，未面臨馬路，且僅係供逃生之用
      ，尚難認係供正常、獨立出入「新皇后酒家」之用，是上訴人雖主張系爭建物
      之東側有一扇門，可從該門出入，系爭建物可獨立使用云云，不足採信。系爭
      建物與原建物即如附圖所示Ｂ部分建物相結合，且仍須利用上開Ｂ部分建物之
      門戶進出，而無獨立之進出通路，則依前揭說明，不論系爭建物係被上訴人所
      建造或參加人之被繼承人晁岱科所建造，均因附合而成為上開Ｂ部分建物之所
      有權人所有，而如附圖所示Ｂ部分建物現為參加人所有乙節，亦為兩造所不爭
      執，故系爭建物之所有權亦應由參加人取得，上訴人主張系爭建物係被上訴人
      所建造，系爭建物面積遠比上開Ｂ部分二層樓房面積大很多，且依系爭建物現
      場狀況，系爭建物係得獨立存在、可達經濟上使用之目的，為獨立之不動產，
      並無附合參加人所建二層樓房之重要成分可言，故系爭建物為被上訴人所有云
      云，不足採信。
（三）上訴人與被上訴人辛○○之被繼承人陳梅、甲○○於八十年十一月六日雖簽
      立一私有『土地』使用租賃契約書，雙方約定：以系爭土地之七一．九台坪作
      為陳梅與甲○○作為經營皇后小酒家之用，租賃期限自八十一年一月一日起
      至八十三年十二月三十一日止（見原審卷第十四頁），故該租賃契約之標的係
      系爭土地內之七十一．九台坪『土地』，並不包括系爭建物在內，應堪認定。
      又上開契約書第四條雖約定「．．．於契約終止或期限屆滿時，乙方（即陳梅
      及甲○○）同意將其所搭蓋臨時建築物無償讓給甲方（即上訴人）所有．．
      ．」，所謂「臨時建築物」依上訴人主張係指系爭建物，惟系爭建物依前所述
      ，既係參加人所有而非被上訴人所有，被上訴人自無權將之讓與上訴人，被上
      訴人約定將非其所有之系爭建物讓與上訴人，乃屬給付不能，故上訴人依據上
      開私有土地使用租賃契約書之約定請求被上訴人將參加人所有之系爭建物交還
      予上訴人，即屬無據。又系爭土地上坐落有系爭建物，系爭建物係參加人所有
      而非被上訴人所有，被上訴人無從單獨將系爭土地交還予上訴人，是上訴人本
      於上開私有土地使用租賃契約之約定期限已屆至為由，請求被上訴人將系爭土
      地交還予上訴人，亦屬給付不能，其請求為無理由。
（四）參加人與被上訴人甲○○之母段得美於六十八年六月一日簽立房屋租賃契約書
      ，雙方約定：參加人同意將其等所繼承晁岱科所有坐落屏東市○○路一０六之
      八號房屋，繼續以『不定期』出租之方式出租予段得美經營茶室，租金每月六
      千元，六十八年五月份及其以前之欠租，同意共約六萬元，『地租』由參加人
      負責等情，業據被上訴人提出房屋租賃契約書乙份為證（見原審卷第六十頁）
      ，且為上訴人所不爭執，堪認屬實。而此房屋租賃範圍包括系爭建物在內乙節
      ，亦為兩造所不爭執，準此，上開房屋租賃契約書之出租標的物僅係系爭建物
      及如附圖所示Ｂ部分建物，並不包括系爭土地在內，嗣段得美死亡，由被上訴
      人甲○○繼承，茲上開不定期租賃契約仍有效存在，則被上訴人使用系爭建物
      係本於被上訴人甲○○繼承其被繼承人段得美與參加人間之不定期租賃契約關
      係，難謂係無權占用，故上訴人請求被上訴人自系爭建物及土地遷出，為無理
      由。
（五）依前所述，系爭建物係參加人所有，被上訴人使用系爭建物係本於被上訴人甲
      ○○繼承其被繼承人段得美與參加人間之不定期租賃契約關係，茲該不定期租
      賃契約仍有效存在，難謂係無權占用，自無不當得利可言。故上訴人主張兩造
      所簽立之上開私有土地使用租賃契約屆期，被上訴人拒不將系爭土地及系爭建
      物交還予上訴人，致上訴人受有相當租金之損害，而請求被上訴人自八十四年
      二月一日起至交還上開土地及建物之日止，按月給付上訴人三千五百六十七元
      云云，不足採信。
五、綜上所述，系爭建物係參加人所有，被上訴人使用系爭建物係本於被上訴人甲○
    ○繼承其被繼承人段得美與參加人間之不定期租賃契約關係，此不定期租賃契約
    迄今仍有效存在，難謂係無權占用，亦無不當得利可言。從而上訴人本於系爭借
    用契約及不當得利之法律關係，求為命被上訴人自系爭土地及系爭建物遷出，將
    系爭土地連同系爭建物交還與上訴人，並自八十四年二月一日起至交還上開土地
    及建物之日止，按月給付上訴人三千五百六十七元，即屬無據，不予准許。其假
    執行之聲請亦失所附麗，應併予駁回。原審為上訴人敗訴之判決，及駁回其假執
    行之聲請，並無不合。上訴意旨指摘原判決不當，求予廢棄改判，為無理由，應
    予駁回。
六、本件事證已臻明確，兩造其餘攻擊防禦方法，及上訴人於第一審是否有自認參加
    人對系爭土地之租賃關係存在，及表示未同意參加人在系爭土地加蓋建物，暨該
    部分建物（按包括系爭建物）後來由參加人轉讓給上訴人使用，於本判決結果不
    生影響，故均不再審究，附此明。
七、據上論結，本件上訴為無理由，依民事訴訟法第四百四十九條第一項、第七十八
    條，判決如主文。
中　　　華　　　民　　　國　　九十一　　年　　　八　　　月　　二十八　日
                                      臺灣高等法院高雄分院民事第三庭
~B1審判長法官　張國彬
~B2　　　法官　徐文祥
~B3　　　法官　鄭月霞
右為正本係照原本作成。
如對本判決上訴，須於判決送達後二十日內向本院提出上訴狀，其未表明上訴理由者
，應於上訴後二十日內向本院提出上訴理由書（均須按他造當事人之人數附繕本）。
上訴時應提出委任律師或具有律師資格之人之委任狀，並依附註條文規定辦理。
~B法院書記官　楊茱宜
中　　　華　　　民　　　國　　九十一　　年　　　八　　　月　　二十八　日
附註：
民事訴訟法第四百六十六條之一：對於第二審判決上訴，上訴人應委任律師為
訴訟代理人，但上訴人或其法定代理人具有律師資格者，不在此限。
上訴人之配偶、三親等內之血親、二親等內之姻親，或上訴人為法人、中央或地方機
關時，其所屬專任人員具有律師資格並經法院認適當者，亦得為第三審訴訟代理人。
第一項但書及第二項情形，應於提起上訴或委任時釋明之。
